臺灣臺東地方法院刑事判決　　　　　　　 96年度醫易字第1號
公　訴　人　臺灣臺東地方法院檢察署檢察官
被　　　告　丙○○
上列被告因過失傷害案件，經檢察官提起公訴（94年度偵續字第
27 號），本院判決如下：
    主  文
丙○○從事業務之人，因業務上之過失傷害人，處有期徒刑伍月
，如易科罰金，以銀元佰元即新臺幣玖佰元折算壹日。
    事  實
一、丙○○係臺東縣臺東市○○路123號優生婦產科診所醫師，
    為從事醫療業務之人。甲○○曾於民國79年間及88年間順利
    生產2女，為經產婦，自93年2月3日起，因懷孕而按時至優
    生婦產科診所接受丙○○之產前檢查，93年7月28日甲○○
    妊娠37週多，尚未達常規38週後子宮頸成熟適合引產之時間
    ，丙○○對甲○○為產前檢查時，因認胎兒頭圍較大，如延
    至同年8月15日之預產期生產，不易以自然產方式生產，經
    甲○○同意後，定於同年7月29日以催生方式提早引產。甲○○在醫囑後返家服用2顆催生藥，於同年7月29日上午9時
    15分許，因腹痛及腰痠之現象前往優生婦產科診所待產，丙○○本應注意其所排定之引產日期較一般常規為早，經產婦
    在妊娠末期胎頭常於破水前仍未完全下降固定於骨盆腔底部
    ，破水後會導致臍帶脫垂之機率升高，故對於待產之產婦，
    應以觸診方式確認胎位及胎頭先露部是否固定，以內診確認
    胎頭位置，並於破水後，檢查有無臍帶脫垂被胎頭壓迫之現
    象，即時處理並以最快速的方式生產，即持續以手伸入陰道
    將胎頭頂住，避免壓迫臍帶，然後準備緊急剖腹生產、轉診
    剖腹生產或立即由產道生產，而依當時之情形，並無不能注
    意之情事，竟疏未注意，於甲○○入所待產後，未曾親自對
    甲○○診斷或為任何檢查，亦未指示護理人員檢查胎位、胎
    頭位置及胎頭先露部是否固定，僅由護理人員檢查甲○○之
    子宮頸口擴張程度及子宮頸變薄程度，於同日中午12時20分
    許，甲○○破水，經護理人員告知此事後，丙○○未立即到
    產房或指示護理人員檢查有無臍帶脫垂，遲至同日中午12
    時50分許，經護理人員告知胎兒心跳下降至每分鐘100至120
    下，始親自到產房對甲○○內診，發現臍帶脫垂之現象，當
    時甲○○子宮頸已開口8公分，丙○○卻未持續以手伸入陰
    道將胎頭頂住，避免壓迫臍帶，防止臍帶中血流受阻，危及
    胎兒性命，同時準備緊急剖腹生產、轉診剖腹生產或即刻以
    真空吸引方式輔助由產道生產，因認胎頭位置過低，於同日
    下午1時許，捨棄剖腹生產，竟未為其他緊急處理措施，導
    致臍帶持續為胎頭壓迫，血流受阻，同日下午1時5分許，護
    理人員已無法量得胎音，遲至同日下午1時30分許，甲○○
    子宮頸全開，丙○○始以真空吸引方式輔助產道生產，於同
    日下午1時40分許，將甲○○腹中無心跳之胎兒吸引娩出，
    因而致甲○○受有胎死腹中之傷害。
二、案經甲○○訴由臺灣臺東地方法院檢察署檢察官偵查起訴。
    理  由
壹、程序方面：
一、按被告以外之人於審判外之言詞或書面陳述，除法律有規定
    者外，不得作為證據。又被告以外之人於審判外之陳述，經
    當事人於審判程序同意作為證據，法院審酌該言詞陳述或書
    面陳述作成時之情況，認為適當者，亦得為證據。當事人、
    代理人或辯護人於法院調查證據時，知有第159條第1項不得
    為證據之情形，而未於言詞辯論終結前聲明異議者，視為有
    前項之同意，刑事訴訟法第159條第1項及第159條之5分別定
    有明文。查被告丙○○對於證人甲○○、徐文成、宋勝妹、
    邱邑云於偵查中之陳述，在本院準備程序中，就證據能力一
    節表示無意見（見本院卷第26頁），且未於本案言語辯論終
    結前聲明異議，本院審酌證人等於偵查中之陳述係其親身經
    歷之事實所為者，依其等陳述作成時之情況，並不無適當之
    情形，且在製作筆錄之際神智清楚，製作過程亦無強暴、脅
    迫等不法情事，筆錄製作完成後，尚提示筆錄供證人等閱覽
    後始予簽名等情，已足徵證人等陳述係出於自由意識下之陳
    述，自均得為證據，先予敘明。
貳、實體方面：
一、訊據被告丙○○固坦承其係優生婦產科診所之醫師，為從事
    業務之人，甲○○曾經生育2名子女為經產婦，本次懷孕為
    第3胎，預產期為93年8月15日，甲○○於93年7月28日至優
    生婦產科診所就診時，其判斷甲○○如延至預產期生產，胎
    兒頭圍可能過大不易自然生產，因此決定於預產期前18天（
    妊娠37週多）以催生方式提早生產，並給予甲○○2顆催生
    藥物，甲○○依據醫屬返家服用後，於93年7月29日上午9時
    15分因腹痛及腰酸入院待產，於同日中午12時20分破水，經
    護理人員告知被告，同日中午12時50分胎兒心跳下降至每
    分鐘100至120次，經護理人員告知被告後，被告指示護理人
    員給予氧氣及點滴灌注，令甲○○左側臥，此時被告始親自
    內診發現子宮頸擴張8公分，有臍帶脫垂之情形，被告嘗試
    將臍帶推回子宮失敗，即準備緊急剖腹生產，同日下午1時
    許胎兒心跳降至每分鐘30至50次，被告取消剖腹生產，準備
    用真空吸引輔助生產，同日下午1時5分許胎兒已無心跳，同
    日下午1時30分許甲○○子宮頸全開，被告始使用真空吸引
    生產，於下午1時40分許娩出一男嬰已無心跳等情不諱，惟
    矢口否認有何業務過失傷害之犯行，辯稱：本案並無子宮不
    成熟或不適合引產之問題，產婦當時臍帶脫落屬罕見，並非
    行政院衛生署醫事審議委員會第0000000號鑑定書所指之臍
    帶脫落高危險群，且依教科書及文獻的說明，欲發現臍帶脫
    落之方法另有從陰道檢查，及當心胎音不佳時應懷疑之，而
    內診及量胎心音依照醫院常規係由護理人員執行，待產婦住
    院後，產房內各項作業：剃毛、灌腸、內診、聽胎心音等，
    依各醫院常規，通常為專業產科護士執行，如果待產過程發
    生任何特殊狀況，護理人員會即時以內線通知醫生，即便產
    程順利護士也會定時通知，讓醫生掌握狀況。行政院衛生署
    醫事審議委員會第0000000號鑑定書指出臍帶脫垂之重要緊
    急處理原則誠然正確，但並非唯一原則，此原則用在胎頭還
    很高，子宮頸開不多，還來得及緊急剖腹時確實如此，但本
    案胎頭已經下來，子宮頸開到8公分，痛產緊密，且胎兒心
    跳在數分鐘即停止，此時只能準備陰道生產，就不適用行政
    院衛生署之處理原則，其無何過失云云。經查：
  (一)產婦即告訴人甲○○於產前檢查時，因被告告知胎兒頭圍較
    大，如延至預產期將不易以自然產方式生產，而同意服用催
    生藥，於93年7月29日上午9時15分許，因服用催生藥致腹痛
    及腰痠之現象，前往優生婦產科診所待產，由診所內護理人
    員檢查甲○○之子宮頸口擴張及子宮頸變薄程度，於同日中
    午12時20分許，甲○○破水，被告未至產房檢查甲○○狀況
    ，直至同日中午12時50分許，經護理人員告知胎兒心跳下降
    至每分鐘100至120下，指示護理人員令甲○○側臥並給予氧
    氣，始親自至產房檢查甲○○之情況，發現臍帶脫垂之現象
    ，至同日下午1時5分許，已無法測得胎兒心跳，至同日下午
    1時40分許，始將甲○○腹中死胎以真空吸引方式娩出乙情
    ，為被告所不否認，並有卷附甲○○自93年2月3日起至同年
    7月28日止於優生婦產科診所產前檢查紀錄、孕婦健康手冊
    、93年7月29日優生婦產科診所醫療及護理記錄表各1份可佐
    ，堪信為真實。
  (二)被告雖辯稱：所謂「常規38週後引產」是指38週後胎兒已接
    近足月，因成熟度足夠，可以依需要提早引產，93年7月29
    日甲○○之懷孕週數為37週零5天，與38週只差兩天，胎兒
    及子宮頸的成熟度其實不會太差，因此本案並無子宮不成熟
    或不適合引產之問題云云。惟查，一般常規施行引產大多在
    妊娠38週後進行，被告判斷胎兒頭圍過大可能不易自然生產
    ，因此決定於預產期前18天以催生方式生產，此種方式生產
    是否成功，須視子宮頸成熟度而定，有時因子宮頸不成熟催
    生不易，容易造成催生失敗而提高剖腹生產機會。被告指示
    甲○○於預產期前提早生產，使用催生素，雖不會提高產生
    臍帶脫垂現象之危險，然胎頭未真正下降而固定於骨盆腔底
    部（engage )，且生產過程中破水，會致臍帶脫垂之機率升
    高，甲○○為經產婦，提前於妊娠37週多催生，胎頭先露部
    於骨盆腔之高度及子宮頸狀況於病歷雖未記錄，但經產婦於
    妊娠末期胎頭先露部常於破水前仍未完全下降，有行政院衛
    生署95年11月9日衛署醫字第0950216243號函所附行政院衛
    生署醫事審議委員會0000000號鑑定書之鑑定意見附卷可稽
    。是以經產婦於妊娠末期胎頭先露部常於破水前未完全下降
    ，此時產婦破水後，將導致臍帶脫垂之機率升高，被告對甲○○進行催生前，自應注意是否有上述情況，而致臍帶脫垂
    之機率升高。證人即行政院衛生署臺東醫院婦產科主任醫師
    乙○○到庭具結證稱：當其決定對產婦提早催生時，其在產
    婦住院之前產檢就會告知，最多在住院之前一週至3天內告
    知要引產，住院當天，產婦辦好住院手續，其會親自內診評
    估看好不好生，然後開始催生，評估好生直接打針，不好生
    會用塞劑或口服藥，其醫院沒有口服藥，打針後，就調整催
    生藥物的劑量，裝上胎兒監視器，主要監視胎兒的心跳和子
    宮收縮，之後再請醫護人員不定時內診，並視情況親自內診
    ，看產程變化，初產婦在子宮頸全開時，進入分娩室準備生
    產，經產婦在子宮頸開8公分時，進入分娩室等語（見本院
    卷第97、98、101頁）。是以醫師為產婦進行催生前，應親
    自以內診方式判斷子宮頸成熟度及胎頭位置，而決定是否進
    行催生及催生方式，以免胎頭未真正下降而固定於骨盆腔底
    部，破水後導致臍帶脫垂之機率增加。被告自承甲○○於93
    年7月29日上午住院時，胎頭確實較高且尚未固定（見本院
    卷第51頁），自應注意於此情形進行催生將導致破水後，臍
    帶脫垂之機率增加，而親自或指示護理人員定時以內診方式
    確認胎頭位置、胎頭先露部是否固定及是否發生臍帶脫垂，
    本案自甲○○於上午9時15分住院待產，中午12時20分破水
    ，至中午12時50分胎心音下降為止，均僅由護理人員檢查甲○○之子宮頸口擴張程度及子宮頸變薄程度，被告未曾親自
    或指示護理人員確認胎頭位置、胎頭先露部是否固定及是否
    發生臍帶脫垂，難謂無過失。
  (三)被告又辯稱：欲發現臍帶脫落之方法另有從陰道檢查，及當
    心胎音不佳時應懷疑之，而內診及量胎心音醫院常規由護理
    人員執行，診斷臍帶脫落的方法，例如1.注意高發生群。2.
    從陰道檢查。3.從胎心音偵測，但很不幸的，當心跳有問題
    時，往往為時已晚。再者，臍帶脫落之發現，除了經由陰道
    檢查碰觸到之外，當胎兒心音不規律且合併心跳減緩時，應
    懷疑之，另依醫療法規，以下5項工作需醫師親自為之：1、
    寫病歷。2、看診。3、開處方。4、麻醉。5、手術。其他可
    在醫師督導之下，由醫療輔助人員執行，而內診及量胎心音
    依院所常規是由護理人員執行，甲○○在早上剛入院時，確
    實胎頭較高且未固定，但是並未發生破水，她的破水是發生
    在中午以後，以及子宮頸開3.5至8公分之間，那時胎頭已降
    低也已經固定，甲○○的引產與臍帶脫落並無相當因果關係
    ，本案之臍帶脫落係護理人員發現胎心音減緩，始由陰道檢
    查發現，當天12時40分前護理人員檢查，胎心音正常且無臍
    帶脫落，12時50分護理人員發現胎心音不正常，通知醫師檢
    查，始發現臍帶脫落，但在13時左右胎心音已量不到。產婦
    既非高發生群又復事出急迫，依「正常標準醫療程序」來看
    ，要救回胎兒確實不易云云。惟查：
    1. 臍帶脫垂為一突發緊急狀況，胎兒心跳變差時顯示胎頭
       壓迫臍帶導致臍帶中血流受阻，一般未破水前不易診斷
       ，破水後則較明顯，也較容易診斷，當日中午12時20分
       甲○○破水，中午12時50分護理人員發現胎兒心跳下降
       至每分鐘100至120次，經被告內診才發現有臍帶脫垂現
       象，就診斷時機而言，被告於12時20分甲○○破水後，
       迄未前往診視，致未能提早發現臍帶脫垂，難謂無疏失
       之嫌，護理人員於醫師監督下，雖可於產婦待產期間內
       診檢查產婦，有經驗之護理人員亦應有能力檢查出臍帶
       脫垂，依甲○○之優生婦產科病歷記錄，甲○○於中午
       12時20分破水，子宮頸擴張3公分，中午12時50分子宮頸
       擴張8公分併臍帶脫垂胎兒心跳變差，產程發展迅速，其
       診斷之時機，尚難謂為恰當，有行政院衛生署醫事審議
       委員會0000000號鑑定書所載鑑定意見附卷可查。
    2. 證人即財團法人臺東基督教醫院婦產科主任醫師徐文成
       於偵查中證稱：產婦在待產過程中醫生不一定要在旁，
       是以子宮口是否全開來判斷醫生必須在場之階段，子宮
       口全開之後為第2產程，隨時會生產，稱為生產階段，產
       婦破水醫生一定要處理，如果小孩未足月，醫生可以安
       胎，如果足月就必須準備生產等語（見臺灣臺東地方法
       院檢察署94年偵字第1088號卷第27頁），證人乙○○到
       庭具結證稱：當醫生進行看診、手術及接生時，產婦之
       檢查包含內診，係由其他醫生、助產士、產房護士執行
       ，大型醫院還有住院醫師、實習醫師執行，除了特殊緊
       急狀況外，通常醫生1天至少查房1次，生產過程中幾乎
       都會破水，破水後有300分之1的機率會臍帶脫落，臍帶
       脫落有3種，第1種是隱藏式臍帶脫落，只能靠胎兒監視
       器發現，無法內診發現，第2種是前置性臍帶脫落，此時
       沒有破水，但是可以靠內診判定，第3種是真實性臍帶脫
       落，靠內診判定，破水後最怕臍帶脫落，所以要靠醫生
       在破水前內診評估，並且靠查房或是醫護人員檢查，當
       監視器發現胎音有問題時，要懷疑臍帶脫落是原因之一
       等語（見本院卷第93至97頁）。依上開證言可知，醫師
       必須依據產婦破水前親自對其內診之結果，始得判斷產
       婦於破水後必須查房之次數及檢查之密集程度，被告明
       知其對甲○○進行催生，甲○○於93年7月29日上午9時
       15分許住院待產時，胎頭確實較高且尚未固定，自應注
       意於此情形進行催生將導致破水後，臍帶脫垂之機率增
       加，而自當日中午12時20分護理人員告知被告甲○○破
       水一事，至中午12時50分護理人員發現胎兒心跳下降至
       每分鐘100至120次而告知被告，經被告內診才發現有臍
       帶脫垂現象，期間被告均未親自前往診視，亦未交待護
       理人員應以內診方式密切注意甲○○之胎頭位置及生產
       狀況，是否有臍帶脫垂之情形，且被告自承當日中午12
       時20分許，其在優生婦產科診所4樓之住家（見臺灣臺東
       地方法院檢察署94年偵續字第27號卷第34頁），足認被
       告未進行其他看診、手術及接生之醫療行為，無不能注
       意之情形，卻疏未注意診視甲○○，致未能提早發現臍
       帶脫垂，難謂無過失。
     3.被告雖辯稱：當日中午12時20分許甲○○破水，至中午
       12時50分許胎兒心跳下降至每鐘100至120次，期間均有
       護理人員為甲○○內診檢視有無臍帶脫垂之情形云云。
       惟查，當日中午12時20分起至12時50分止，期間12時30
       分、40分僅有子宮頸開口及子宮頸變薄程度之記載，於
       12時50分始記載臍帶脫垂之情形，有醫療及護理記錄表
       可查，足認被告及護理人員於當日中午12時50分許始發
       現臍帶脫垂。當日負責為甲○○內診之護士宋勝妹及邱
       邑云均證稱：12時50分許，發現胎兒之胎心音剩下每分
       鐘100至120次，有向被告講，被告指示宋勝妹用氧氣給
       甲○○，請甲○○側睡並打點滴，由宋勝妹作內診，發
       現產道已開8公分，被告下來時始發現臍帶脫垂之情形等
       語（見臺灣臺東地方法院檢察署94年偵續字第27號卷第
       19至21頁）。是以當日中午12時50分許甲○○業已發生
       臍帶脫垂之情形，被告診所之護理人員仍未能發現，須
       被告親自內診始發現，是該等護理人員是否有能力診視
       臍帶脫垂即屬可疑，被告及其護理人員診斷之時機，尚
       難謂為恰當，被告於甲○○破水後迄胎兒心跳下降，未
       曾親自診視甲○○，而及時發現臍帶脫垂，應有過失。
  (四)被告另辯稱：臍帶脫垂時正確的作法是評估哪一種方法快，
    就要優先選擇哪一方法，如果胎頭較高，產痛不強，來得及
    剖腹就剖腹，如果胎頭甚低產痛已勢不可擋，就要選擇陰道
    生產，本案若當時選擇剖腹生產，顯然也救不了胎兒，因為
    時間上根本來不及，家屬是否又要怪罪令產婦白開一刀，況
    且剖腹與麻醉對大人的風險也要列入考慮，最重要的是，一
    位經產婦已開8公分，這時勉強剖腹，通常胎兒已太低，將
    無法從腹位刀口處取出，也可能胎兒已從陰道娩出，屆時兩
    頭都接不到，兩邊都在出血，使用真空吸引也有兩難的困擾
    ，越早使用，危險性越大，可能造成胎頭受傷、顱內出血、
    產道裂傷等，偏偏真空吸引就是要用來救胎兒，越早用越能
    救活，真空吸引在子宮頸開8公分時，多數醫生絕不敢冒然
    使用，最好等到全開時再用，本案雖未救回胎兒，但這幾分
    鐘的等待，卻讓母體未蒙受更大傷害云云。惟查：
    1.臍帶脫垂之重要緊急處理原則，是於診斷臍帶脫垂後，醫
      師是否有持續以手伸入陰道將胎頭頂住，避免壓迫臍帶，
      然後準備緊急剖腹生產或轉診剖腹生產，中午12時50分許
      ，被告至產房時取消緊急剖腹生產，改採真空吸引分娩，
      係考慮產程發展迅速，而診所設備和人力準備緊急剖腹生
      產之時效不一定較真空吸引迅速所致，但中午12時50分發
      現臍帶脫垂，下午1時取消剖腹生產，此時子宮頸並未全
      開無法使用真空吸引，下午1時5分已無胎兒心跳，而至下
      午1時30分子宮頸全開才使用真空吸引。因此真空吸引輔
      助生產在本案於時效上並無幫助，行政院衛生署醫事審議
      委員會0000000號鑑定書所載鑑定意見附卷可佐。
    2.證人乙○○到庭具結證稱：子宮頸沒有全開時，比如8、9
      公分，以真空吸引，可能子宮頸有裂傷的風險，此傷害不
      會很罕見，子宮頸開口8公分時，經產婦大約30分鐘內可
      分娩，因為經產婦開8公分，就是要到分娩室的標準，而
      經產婦子宮頸全開到生出來，平均只要14分鐘，在緊急情
      況時，經產婦子宮頸開8公分，可以採用真空吸引方式立
      即生產，但是子宮頸會裂傷，臍帶脫垂時處理方式，絕對
      不可以碰臍帶，因為臍帶動脈會收縮，所以不碰臍帶情況
      下，把胎頭往上推，安排剖腹生產，這是選項之一，二是
      如果狀況許可，立刻將胎兒生下來，方法由醫生決定，在
      本案子宮頸開8公分，這時推胎頭，可能推不動，此時如
      果要剖腹生產，要一直推不能放，如果要產道生產的話，
      就趕快把胎兒生出來，此時就不推了等語（見本院卷第94
      、95、101、102頁）。可知臍帶脫垂時之處理方式，以將
      胎兒分娩為第一優先，此時醫師應持續以手伸入陰道將胎
      頭頂住，避免壓迫臍帶，然後準備緊急剖腹生產或轉診剖
      腹生產，或立即以產道生產之方式將胎兒娩出。本案被告
      於中午12時50分許發現臍帶脫垂之情形，當時甲○○之子
      宮頸開口8公分，胎兒心跳尚達每分鐘100至120次，被告
      本欲進行緊急剖腹生產，因胎頭推不回，於下午1時許，
      取消剖腹生產準備真空吸引進行產道生產，此時胎兒心跳
      每分鐘仍有30至50次，卻於下午1時30分許，子宮頸口全
      開時，始以真空吸引之方式進行產道生產，為被告所自承
      ，並有醫療及護理記錄表1紙可查，依上開證言可知，在
      緊急情況時，經產婦子宮頸開口8公分，可以真空吸引方
      式立刻生產，被告於中午12時50分許發現臍帶脫垂，於下
      午1時許放棄剖腹生產而改行產道生產，此時甲○○子宮
      頸已開8公分以上，當時胎兒仍有心跳，被告本應即刻以
      真空吸引方式將胎兒產出，卻遲至下午1時30分許胎兒已
      無心跳時始進行真空吸引，且疏未注意在未進行真空吸引
      期間持續以手伸入陰道頂住胎頭，避免胎頭持續壓迫臍帶
      ，被告之處理方式有所延誤，難謂無過失。
  (五)至被告所為之醫療處理行為是否有過失，經檢察官送請行政
    院衛生署醫事審議委員會鑑定結果，雖認待產中臍帶脫出的
    發生率為0.4％，情況相當緊急，對胎兒影響甚鉅，需緊急
    將胎兒分娩，或將胎頭往上頂，降低臍帶受壓迫的情形與時
    間，依病例記載緊急採真空吸引器將胎兒分娩出之處置並無
    不當，且當時給予側臥、點滴及氧氣之處置並無延誤等語，
    固有行政院衛生署94年7月6日衛署醫字第0940210479號函附
    行政院衛生署醫事審議委員會鑑定書1份在卷為憑，然觀之
    此份鑑定書未及參酌甲○○自93年2月3日起至同年7月28日
    止於優生婦產科診所產前檢查紀錄，及案發當時在場護理人
    員宋勝妹及邱邑云之證言所為鑑定，則上揭鑑定意見，容非
    正確，附此說明。
  (六)綜上所述，本件事證明確，被告業務過失傷害犯行，堪以認
　  定，被告前開所辯，不足採憑，被告有業務上過失甚明，且
    被告之業務過失行為與告訴人甲○○胎死腹中之傷害間有相
    當相果關係。被告犯行明確，應依法論科。
二、修正刑法自95年7月1日起施行，在此之前，刑法分則各編有
    關罰金刑之貨幣單位係銀元；且依刑法分則編應處罰金者，
    應適用罰金罰鍰提高標準條例第1條、第4條之規定。亦即應
    按各該具體條文制定或修正之時間先後，定其提高之倍數。
    惟被告行為後，刑法施行法增訂第1之1條，於95 年6月14日
    經總統公布施行；該條規定：「中華民國94年1 月7日刑法
    修正施行後，刑法分則編所定罰金之貨幣單位為新臺幣。94
    年1月7日刑法修正時，刑法分則編未修正之條文定有罰金者
    ，自94年1月7日刑法修正施行後，就其所定數額提高為30倍
    。但72年6月26日至94年1月7日新增或修正之條文，就其所
    定數額提高為3倍」。亦即自95年7月1日起，刑法分則編所
    定罰金之貨幣單位，由原來之銀元改為新臺幣；且94年1月7
    日刑法修正時，刑法分則編未修正之條文定有罰金者，自95
    年7月1日起，有關罰金之數額提高為30倍。本件被告係犯刑
    法第284條第2項前段之罪，該罪法定刑有罰金刑之處罰，且
    自24年7月1日施行後即未再修正，依增訂刑法施行法第1之1
    條之規定，其罰金以新臺幣為單位，數額應提高30倍。此與
    修正前之罰金以銀元為單位，適用罰金罰鍰提高標準條例之
    結果應提高10倍者，對被告而言，並無不利（新臺幣與銀元
    之比例為1：3，換算結果，亦為30倍），惟罰金刑之最低數
    額，依修正後刑法第33條第5款規定，罰金為新臺幣1,000元
    以上，則比修正前提高，依修正後刑法第2條第1項前段之規
    定，自應適用修正前之規定。
三、查被告丙○○為執業醫師，自為從事業務之人。被告因業務
    上之過失，致告訴人受有腹中胎兒死亡之傷害，核其所為，
    係犯刑法第284條第2項前段之業務過失傷害罪。爰審酌被告
    身為婦產科醫師，本應盡其業務上之注意義務診視產婦，以
    期提早發現緊急狀況，防患於未然，且無何不能注意之情形
    ，卻任令告訴人產程進行，危急發生時亦未採取迅速有效之
    處理方式，致告訴人慟失胎兒，且迄今未與告訴人達成和解
    及犯後始終推諉卸責態度不佳等一切情狀，量處被告如主文
    所示之刑，並諭知易科罰金之折算標準。被告於犯罪時之刑
    法第41條第1項前段規定：「犯最重本刑為五年以下有期徒
    刑以下之刑之罪，而受六個月以下有期徒刑或拘役之宣告，
    因身體、教育、職業、家庭之關係或其他正當事由，執行顯
    有困難者，得以一元以上三元以下折算一日，易科罰金。」
    又被告行為時之易科罰金折算標準，修正前罰金罰鍰提高標
    準條例第2條前段（現已刪除）規定，就其原定數額提高為
    100 倍折算1日，則本件被告行為時之易科罰金折算標準，
    如以銀元300元折算1日，經折算為新臺幣後，應以新臺幣
    900元折算為1日。惟95年7月1日修正公布施行之刑法第41條
    第1項前段則規定：「犯最重本刑為五年以下有期徒刑以下
    之刑之罪，而受六個月以下有期徒刑或拘役之宣告者，得以
    新臺幣一千元、二千元或三千元折算一日，易科罰金。」比
    較修正前後之易科罰金折算標準，以95年7月1日修正公布施
    行前之規定，較有利於被告，則應依刑法第2條第1項前段，
    適用修正前刑法第41條第1項前段規定，定其折算標準。
四、至公訴人雖認被告丙○○就甲○○因使用真空吸引失當，受
    有子宮及子宮頸撕裂傷及腹膜後血腫等傷害，因認被告涉有
    刑法第284條第2項前段業務過失傷害罪。按刑法上之過失，
    其過失行為與結果間，在客觀上有相當因果關係始得成立。
    所謂相當因果關係，係指依經驗法則，綜合行為當時所存在
    之一切事實，為客觀之事後審查，認為在一般情形下，有此
    環境、有此行為之同一條件，均可發生同一之結果者，則該
    條件即為發生結果之相當條件，行為與結果即有相當之因果
    關係。反之，若在一般情形下，有此同一條件存在，而依客
    觀之審查，認為不必皆發生此結果者，則該條件與結果不相
    當，不過為偶然之事實而已，其行為與結果間即無相當因果
    關係，最高法院著有76年臺上字第192號判例要旨可參。經
    查：子宮破裂及子宮頸裂傷及血腫，當屬生產的併發症，緊
    急情況顧及胎兒性命，使用真空吸引生產更容易發生，且本
    案此次生產前之前次，係採剖腹產子宮已有傷口，故本次更
    易發生子宮破裂，本案雖有產後失血，惟93年7月31日產婦
    無血壓下降及明顯腹痛，其生理現象正常，且已給予觀察及
    藥物處置、紗布壓迫等，並無不當，依財團法人臺東基督教
    醫院手術紀錄發現之子宮及子宮頸撕裂傷，腹膜後血腫，應
    係生產造成的併發症。有行政院衛生署醫事審議委員會0000
    000號、0000000號鑑定意見書在卷可憑。證人乙○○到庭證
    稱：子宮頸裂傷第1步驟一定是以紗布填塞，子宮及子宮頸
    撕裂傷及腹膜後血腫係生產之併發症，上述傷勢可能係真空
    吸引造成，有時沒有真空吸引也會有這種情形，所以與真空
    吸引或生產有關等語（見本院卷第95、102頁）。是以使用
    真空吸引固然有可能發生子宮及子宮頸撕裂傷及腹膜後血腫
    之傷害，未使用真空吸引仍有可能造成上述傷害，使用真空
    吸引亦有可能不發生上述傷害，足認該等傷害應係生產之結
    果，與是否使用真空吸引無相當因果關係，被告所辯告訴人
    受有之子宮及子宮頸撕裂傷，及腹膜後血腫之傷害，乃是生
    產過程經常會發生的狀況等語，尚非無據。既然被告之行為
    與甲○○受有子宮及子宮頸撕裂傷及腹膜後血腫等傷害無相
    當因果關係，自無論以業務過失傷害罪之餘地。此外，均無
    其他積極證據，足認被告確有業務過失致告訴人受有子宮及
    子宮頸撕裂傷及腹膜後血腫等傷害之犯行，既不能證明被告
    有此部分犯罪，本應就此部分諭知被告無罪之判決，惟因此
    部分若成立犯罪則與前開論罪部分，具有實質上一罪關係，
    是此部分自不另為無罪之諭知。
據上論斷，應依刑事訴訟法第299條第1項前段，刑法第2條第1項
前段、第284條第2項前段、第41條第1項前段（修正前），罰金
罰鍰提高標準條例第1條、第2條（修正前），判決如主文。
本案經檢察官丁○○到庭執行職務
中　　華　　民　　國　　96　　年　　6 　　月　　7 　　日
                  刑事第一庭    審判長法  官  陳中和
                                      法  官  蔡玉雪
                                      法  官  徐淑芬
以上正本證明與原本無異。
如不服本判決，應於判決送達後10日內向本院提出上訴狀（須附
繕本）。
「切勿逕送上級法院」
                                      書記官  王希文
中　　華　　民　　國　　96　　年　　6 　　月　　8 　　日
附錄本案論罪科刑法條全文
中華民國刑法第284條
因過失傷害人者，處 6 月以下有期徒刑、拘役或 5 百元以下罰
金，致重傷者，處 1 年以下有期徒刑、拘役或 5 百元以下罰金
。
從事業務之人，因業務上之過失傷害人者，處 1 年以下有期徒刑
、拘役或1 千元以下罰金，致重傷者，處 3 年以下有期徒刑、
 拘役或 2 千元以下罰金。
